【裁判字號】    97,勞訴,30
【裁判日期】    970702
【裁判案由】    給付退休金
【裁判全文】
臺灣臺中地方法院民事判決              97年度勞訴字第30號
原      告  丁○○
                        樓之6.
訴訟代理人  丙○○
被      告  台中汽車客運股份有限公司
法定代理人  甲○○
訴訟代理人  乙○○
上列當事人間給付退休金事件，本院於民國97年6月18日言詞辯
論終結，判決如下：
    主    文
被告應給付原告新臺幣壹佰貳拾柒萬伍仟伍佰陸拾元及自民國九
十七年四月十二日起至清償日止按週年利率百分之五計算之利息
。
原告其餘之訴駁回。
訴訟費用由被告負擔百分之九十六，餘由原告負擔。
本判決第一項於原告以新臺幣肆拾貳萬陸仟元供擔保後，得假執
行。
原告其餘假執行之聲請駁回。
    事實及理由
一、原告起訴主張略以：
（一）原告自民國（下同）79年11月1日進入被告台中汽車客運
      股份有限公司（下稱被告公司）擔任駕駛員工作，在95年
      4 月30日向被告公司表示要依勞基法第53條第1款之規定
      辦理退休，由於被告公司因駕駛員嚴重缺額，希望原告改
      以約僱方式繼續工作，被告公司並於95年4月30日將原告
      之勞工保險（老年給付）退保，原告則繼續工作至96年10
      月31日止。
（二）被告公司人事部門在原告於95年4月30日申辦退休時曾表
      示雇主給付退休金，將在原告終止契約後依法以95年4月
      30日前6個月平均工資為1基數計算之，然在原告被以約僱
      方式再工作1年半期間，被告以非法減薪讓駕駛員收入減
      少多次。原告本已在95年4月30日申辦退休，以約僱方式
      再提供勞務予被告公司至96年10月31日為止，被告公司卻
      表示退休金基數算法以96年10月31日前6個月平均工資計
      算之，然經多次減薪後再計算退休金算法，必使原告退休
      金損失匪淺。
（三）查依工會法第20條第4款之規定，被告公司片面對員工減
      薪誠屬非法行為；且查行政院勞工委員會89年1月出版之
      「勞動基準法暨附屬法規解釋令」第349頁即可資證原告
      在95年4月30日為退休日；再查，依勞工保險條例第58條
      第2款與勞工保險條例施行細則第94條之規定，原告在95
      年4 月30日後即已退保並已申領到老年給付，更證明原告
      正確退休日為95年4月30日無誤。
（四）原告在79年11月1日進入被告公司服務至95年4月30日正式
      退休，服務年資為15年5個月，依法可領30又1個基數，原
      告退休前6個月平均工資為新台幣43,000元，因此，被告
      公司應給付原告退休金為新台幣1,333,000元。依勞動基
      準法施行細則第29條之規定，被告公司應於原告退休後30
      日內給付退休金，至今分文未給，案經原告向台中市政府
      勞工局申請調解，因被告拒絕依法行事而調解不成立。綜
      上，爰依法訴請給付退休金。並聲明：求為判決：被告應
      給付原告1,333,000元，並自起訴狀繕本送達日起至清償
      日止，按法定年利率百分之五計算之利息。並陳明願供擔
      保，請准予宣告假執行。
（五）對被告公司答辯之補充陳述：
    1.被告公司前曾強迫勞工簽立請領退休金切結書，遭台中市
      政府移送臺灣臺中地方法院檢察署偵辦，該署曾傳訊台中
      客運公司前人事課員林惠玲出庭作證，此案經起訴後，經
      鈞院判處台中客運公司負責人甲○○罰金新台幣壹萬元，
      前人事課員林惠玲在台中客運公司工作工資約20年，如果
      沒有上級交付違反法令與良心道德之雙重壓力，當不致笨
      到須放棄退休金或資遣費之權利，而貿然請辭離職，由此
      可見台中客運公司之抗辯，有強詞奪理之嫌。
    2.原告關於退休日期之意思表示，沒有說謊，也願意接受測
      謊，如果被告認為原告與前離職人事課員在檢察署或法庭
      上所言並不符合事實，台中客運公司總經理李博德先生是
      否同意與原告一樣有勇氣接受測謊？或勇於親自出庭說明
      ？
二、被告答辯略以：
（一）原告確係79年11月1日受僱被告公司擔任司機，緣於95 年
      4月7日原告因經濟之需用，特請被告公司先辦勞保退保給
      付急用，此係原告請求退保並非辦理解雇，退休原告於96
      年11月17日正式要求退休，被告公司按其離職前6個月平
      均工資，每月36,614元×30.5基數計算退休應得退休金新
      台幣1佰11萬6仟7佰27元，原告實已算清。
（二）查原告於95年4月7日係要求代辦勞保老年給付，自95 年4
      月7日仍在公司工作，至96年11月7日才要求正式退休，被
      告公司除依法算清原告退休金1,116,727元，原告並出具
      切結書同意於退休一年後領取一半，另一半則由中央信託
      局給付。至原告提出要求給付133萬3千元及代辦勞保老年
      給付，視為退休日期等；查依行政院勞工委員會79年5 月
      15日（台）79勞動三字第10873號函意旨，有關勞動基準
      法所訂退休金之給予要件與勞工保險老年給付之請領要件
      不同，本案應探求當事人之真意後依個案事實認定，不宜
      僅就僱主代為請領老年給付，即視為僱主同意或強制退休
      之意思表示。原告以代辦勞保老年給付期日視為退休之日
      ，顯然違誤。綜上，原告之訴顯無理由。並聲明：求為判
      決原告之訴及請求假執行均駁回。
三、法院之判斷：
（一）查原告主張其於95年4月間曾聲請勞工保險老年給付之事
      實，為兩造所不爭執，且有被告公司提出勞工保險局現金
      給付95年4月通知表影本附卷可憑，自堪信為真實。茲應
      審酌者，即為原告於95年4月間請領勞工保險老年給付，
      是否即應視為向被告公司請求退休。按勞工保險分為下列
      二項：一、普通事故保險：分生育、傷病、醫療、殘廢、
      失業、老年及死亡七種給付。二、職業災害保險：分傷病
      、醫療、殘廢及死亡四種給付（勞工保險條例第2條參照
      ）。被保險人合於下列規定之一者，得請領老年給付：
      一、參加保險之年資合計滿1年，年滿60歲或女性被保險
      人年滿55歲退職者。二、參加保險之年資合計滿15年，年
      滿55歲退職者。三、在同一投保單位參加保險之年資合計
      滿25年退職者。四、參加保險之年資合計滿25年，年滿50
      歲退職者。五、擔任經中央主管機關核定具有危險、堅強
      體力等特殊性質之工作合計滿5年，年滿55歲退職者（參
      同條例第58條第1項）。而按有關勞動基準法所訂退休金
      之給予要件與勞工保險老年給付之請領要件不同，本案應
      探求當事人之真意後依個案事實認定，不宜僅就僱主代為
      請領老年給付，即視為僱主同意或強制退休之意思表示（
      行政院勞工委員會79年5月15日勞動3字第10873號函釋
      意旨參照）。經查：
    1.本件原告於95年4月請求被告公司代辦勞保老年給付後，
      原告仍於被告公司繼續提供勞務服務之事實，為兩造所不
      爭執，且有兩造提出之原告受領薪資證明文件附卷可憑，
      堪信為真實。
    2.被告公司於95年5月份以後所給付與原告之薪資，於基本
      薪俸部分並未減少，反有略升之情形，再各項給付亦各有
      升降，另被告公司亦為原告提撥勞動基準法所規定之退休
      金提撥金6%，亦於原告每月薪資中扣除勞保費、健保費等
      ，此有被告公司提出之原告94年、95年薪資明細表及原告
      提出之薪資明細表附卷可憑，足見被告公司否認原告主張
      之自95年4月後即係以約聘方式僱傭原告乙節，尚非虛構
      ，堪予採信。
    3.依被告公司提出之原告申請退休檔案，被告係於96年10月
      29日提出退休申請書，請求自96年11月17日辦理退休，經
      承辦人員逐層簽辦後，於96年11月7日經被告公司總經理
      核准在案，此亦有被告公司提出之原告退休申請書附卷可
      憑。
    4.綜上，本件堪認原告雖曾於95年4月份申請被告公司代辦
      勞工保險老年給付，惟其仍繼續服務於被告公司，並按原
      薪資給付標準受領被告公司給付之薪資，原告主張其於95
      年4月已同時向被告公司請求退休云云，自難採信。從而
      ，原告請求被告公司應依95年4月請求退休時之平均薪資
      及工作年數給付退休金，即有未洽。
（二）按勞工有下列情形之一者，得自請退休：1.工作15年以上
      年滿55歲者。2.工作25年以上者。勞動基準法第53條第1
      項定有明文。經查，
    1.本件原告於79年10月27日起即任職於被告公司乙節，為兩
      造所不爭執，再原告於97年10月29日向被告申請退休，亦
      有被告公司提出之退休申請書可憑，均堪信為真實。
    2.本件原告自79年10月27日起迄至原告請求退休之96年11月
      17日止，其工作年資共17年又20日，而按勞動基準法第55
      條第1項第1款規定，勞工退休金之給與標準為按其工作年
      資，每滿1年給與兩個基數。但超過15年之工作年資，每
      滿1年給與1個基數，最高總數以45個基數為限。未滿半年
      者以半年計；滿半年者以1年計。以此計算結果，原告之
      退休基數應為32.5個基數（15×2+2×1+0.5=32.5）。
    3.本件依被告公司提出之退休金計算表，原告退休前6月即
      96年5月至96年10月之薪資分別為40,894元，36,654元，
      40,106元，35,462元，34,331元及32,235元，平均薪資為
      36,614元（40,894+36,654+40,106+35,462+34,331+32,
      235=219,682，219,682÷6=36,614，小數點以下四捨伍入
      ），經與原告提出之薪資明細表核對結果，除原告每月提
      撥之退休金提撥6%之2,634元經扣除外，其數目除96年10
      月份之薪資明細表較為模糊，且各項給付明細，未經計入
      ，難以核對，其餘均屬相符。而查勞工退休金條例第14條
      第1項及36條第1項規定，雇主每月負擔之勞工退休金提繳
      率，不得低於勞工每月工資6%。此一規定係要求雇主須於
      勞雇雙方原議定發給之工資以外，另行為勞工提繳不低於
      每月工資6%的個人專戶退休金或年金保險費，而非將前述
      提繳之數額「內含於勞雇雙方原本已議定之工資」，造成
      工資不完全給付勞工之情事（行政院勞工委員會94年06月
      23 日勞動4字第0940034012號函釋意旨參照），被告公司
      此薪資計算方式，與法顯有未合，自應將每月扣除之
      2,634 元計入每月工資，故本件原告退休前之平均工資應
      為39,248元（36,614+2,634=39,248）。綜上所述，合計
      被告應給與原告32.5個基數平均工資之退休金，以原告於
      終止勞動契約前6個月平均工資39,2480元計算，被告公司
      應給付原告之退休金數額為1,275,560元（計算式：平均
      工資×總基數＝39,248×32.5＝1,275,560）。
    4.本件被告公司雖抗辯稱，原告於退休申請時曾立有切結書
      同意自退休日起一起後領取退休金總額1,113,727元之半
      數，餘由中央信託局給付，並提出切結書影本乙份為憑；
      然查，該切結書記載日期為96年10月29日，而觀之被告公
      司提出之退休申請書及退休金計算表格等文件，其中：
      (1)原告退休申請係於96年11月7日始經被告公司總經理核
        准，已如前述。
      (2)原告退休金計算表格其計算人為訴外人紀翠琴，計算日
        期為96年11月16日，經承辦人陳揚升於96年11月19日層
        簽主管人員核准，迄至96年11月23日始由總經理核准確
        定。
      (3)依原告提出之臺灣臺中地方法院檢察署檢察官97年度偵
        字第833號聲請簡易判決處刑書、本院97年度中簡字第
        317號刑事簡易判決書記載，被告公司曾於訴外人張江
        田退休乙案逼迫張江田簽立切結書，並經判處罰金刑在
        案。
      (4)綜上各資料，本件雖未能證實原告所稱被告公司於原告
        申請退休之際，曾以脅迫方式要求原告立具系爭切結書
        。然原告亦無可能於96年10月29日即簽具切結書並詳載
        退休金總額為1,113,727元，故本件應認兩造關於系爭
        切結書內容中之退休金額之重要事項於原告簽立之際仍
        未達成意思表示合致，自不能認原告已同意被告公司依
        該切結書履行其給付退休金義務。
（三）按雇主應給付之勞工退休金應自勞工退休之日起30日內給
      付之。勞動基準法施行細則第29條第1項定有明文。本件
      被告公司既負有給付原告退休金義務，且亦無兩造合意暫
      緩給付之情事。從而，原告請求被告公司應給付其退休金
      1,275,560元及自起訴狀繕本送達翌日即97年4 月12日起
      至清償日止按週年利率5%計算之利息，為有理由，應予准
      許。原告逾此範圍之請求，尚屬無據，應予駁回。
四、本件判決之基礎已臻明確，兩造其餘之攻擊防禦方法及舉證
    ，核與判決無影響，毋庸一一論列，併此敘明。
五、原告陳明願供擔保聲請宣告假執行，本件原告勝訴部分，本
    院經審酌尚無不合，爰分別定相當擔保金額准許之。至原告
    敗訴部分，其假執行之聲請，已失所附麗，併予駁回。
據上論結，本件原告之訴為一部有理由，一部無理由，依民事訴
訟法第79條、第390條第2項，判決如主文。
中    華    民    國    97    年    7     月    2     日
                  民事第四庭    法  官  王鏗普
正本係照原本作成。
如對本判決上訴，須於判決送達後20日內向本院提出上訴狀。
中    華    民    國    97    年    7     月    2     日
                                書記官


司法院資訊處製作；財團法人民間司法改革基金會備份。
